臺北高等行政法院判決
111年度年簡上字第5號
上  訴  人  吳宇珍                                   
            劉凱欣                                      

共     同
訴訟代理人  朱敏賢  律師
            陳昱成  律師
            陳新傑  律師
被 上訴 人  教育部                                 
代  表  人  潘文忠（部長）
訴訟代理人  黃慧婷  律師
上列當事人間公立學校教職員退休資遣撫卹條例事件，上訴人對
於中華民國111年1月27日臺灣臺北地方法院110年度年簡字第4號
行政訴訟判決，提起上訴，本院判決如下：
    主  文
上訴駁回。
上訴審訴訟費用由上訴人負擔。
    理  由
一、爭訟概要
　　上訴人之被繼承人劉耀華（民國107年9月15日死亡）係國立
    竹北高級中學(下稱竹北高中)之退休教師，前經被上訴人核
    准於94年8月1日退休生效，劉耀華之退休所得經依當時學校
    教職員退休條例（自107年7月1日起不再適用）審定，並支
    領月退休金。嗣因106年8月9日制定公布「公立學校教職員
    退休資遣撫卹條例」（下稱新法），並於107年7月1日施行
    ，被上訴人依新法第34條、第36條、第37條及第39條等規定
    ，以107年6月7日臺教授國字第1070059136B號函暨所附重新
    審定表(下稱原處分）重新審定劉耀華自107年7月1日至117
    年12月31日及118年1月1日以後之退休所得。上訴人不服，
    循序提起本件行政訴訟，並聲明訴願決定及原處分均撤銷，
    經臺灣臺北地方法院（下稱原審）110年度年簡字第4號行政
    訴訟判決（下稱原判決）駁回。上訴人不服，遂提起本件上
    訴。
二、上訴人起訴主張及訴之聲明、被上訴人於原審之答辯及聲明
    、原判決認定之事實及理由，均引用原判決書所載。　
三、上訴意旨略以：
　㈠原審對上訴人主張之「原處分違反行政程序法第110條第3項
    規定」、「原處分作成時欠缺有效法律依據」等2爭點，完
    全未於原判決表示可採與否及如何不可採之意見，是以，原
    判決顯有判決不備理由之當然違背法令。　
　㈡依學者之見解，作成在後之行政處分與在前之行政處分相衝
    突，行政機關無意以作成在後之行政處分消滅前行政處分者
    ，前行政處分不因之而被廢棄；前大法官林錫堯亦認行政處
    分之廢止，應由行政機關以另一行政處分明白表示廢止原處
    分。而公務人員退休法第34條、原學校教職員退休條例施行
    細則第31條均屬行政處分具形式確定力及實質確定力之具體
    規定，前退休審定處分自屬不得廢棄。本件原處分並無撤銷
    或廢止上訴人前退休審定處分之公法上意思表示，更無撤銷
    或廢止上訴人前退休審定處分之法令依據記載，上訴人前退
    休審定處分之效力依法繼續存在，故被上訴人再作成與上訴
    人前退休審定處分內容相牴觸之原處分，已悖於行政程序法
    第110條第3項規定，應予撤銷，原審漏未斟酌上訴人於新法
    施行前經相關主管機關核定退休時，已就退休金等各項憲法
    所保障之財產權均予以審定，而關於上訴人前退休審定處分
    未經撤銷或廢止前，上訴人退休之公法財產權關係業已確定
    ，且具存續力，被上訴人自應受其拘束，不得重行作成與前
    退休審定處分內容不一之原處分等情，有判決適用法規不當
    及不備理由之違誤。
　㈢被上訴人於新法施行前即作成原處分，乃依據尚未生效之法
    律而作成之行政處分，自屬欠缺法律依據，而違反法律保留
    原則，原判決未予詳查逕認原處分合法，顯有不適用法律保
    留原則，有判決不適用法規及不備理由之違誤。
　㈣制度禁止後退原則為現代民主法治國家之憲法基本原則，司
    法院釋字第781號至第783號解釋卻無所斟酌，且上開司法院
    解釋復有諸多解釋脫漏、論理不周、理由矛盾等違誤，原判
    決逕引釋字第783號解釋，未說明上訴人之主張有何不可採
    ，亦未就所指原處分違反公務員制度性保障、法律不溯及既
    往原則、信賴保護原則及比例原則等各項爭點逐一實質審理
    ，且未敘明上開主張不可採之理由，核屬判決理由不備之違
    誤等語。並聲明求為判決：原判決廢棄。　
四、本院經核原判決駁回上訴人之訴，並無違誤，茲就上訴意旨
    再予補充論述如下：
　㈠憲法第78條規定：「司法院解釋憲法，並有統一解釋法律及
    命令之權。」第173條規定：「憲法之解釋，由司法院為之
    。」第171條第2項規定：「法律與憲法有無牴觸發生疑義時
    ，由司法院解釋之。」第79條第2項規定：「司法院設大法
    官若干人，掌理本憲法第78條規定事項……」是解釋法律牴觸
    憲法而宣告其為無效，乃專屬司法院大法官之職掌。司法院
    依上開規定所為之解釋，有拘束全國各機關及人民之效力，
    各機關處理有關事項，應依解釋意旨為之，司法審判機關亦
    然。次按法官依據法律獨立審判，憲法第80條定有明文，故
    依法公布施行之法律，法官應以其為審判之依據，不得認定
    法律為違憲而逕行拒絕適用；又該法律如經司法院作成解釋
    宣告未違憲，依前段之說明，法院亦自應受其拘束，於審理
    個案時，依解釋意旨為之；且於該解釋作成後，如無因憲法
    或相關法律有所修正，或相關社會情事已有重大變更，而有
    重行認定與判斷之必要，並聲請經司法院再作成變更或補充
    之解釋，應不許法院或其他任何人民或機關持歧異之見解而
    不予遵守。
  ㈡經查，上訴人原係公立學校教職員，前經被上訴人依舊法核
    定退休生效，嗣因新法於106年8月9日經總統令公布並訂自1
    07年7月1日施行，被上訴人爰以原處分，按其退休年資及退
    休等級，重新審定上訴人退休所得，為原判決依法確定之事
    實(原判決第5頁參照)。
  ㈢依上訴人於原審起訴時對於原處分所為事實之認定，及適用
    新法之結果，均不爭執，所爭執者僅係據以作成原處分之新
    法是否違反制度性保障、信賴保護原則、不溯及既往原則、
    比例原則及平等原則，而有違憲之問題。然原審業已論明，
    司法院作成釋字第783號解釋，認新法第8條第2項規定無涉
    法律不溯及既往原則及工作權之保障，亦未牴觸比例原則，
    與憲法保障人民財產權之意旨尚無違背。新法第4條第6款、
    第39條第2項規定，與憲法保障生存權及教育工作者生活之
    意旨尚無違背。新法第4條第4款、第5款、第19條第2款、第
    3款、第36條、第37條、第38條及第39條第1項規定，無涉法
    律不溯及既往原則，與信賴保護原則、比例原則尚無違背。
    依憲法第78條及司法院釋字第185號解釋意旨，原審應受其
    拘束而依解釋意旨裁判；因而，上訴人訴求為撤銷被上訴人
    依退撫條例相關規定作成之原處分，形式上雖指摘被告作成
    原處分適用退撫條例「違法」，但實質上，係指摘原處分所
    據以重新計算退休所得之退撫條例「違憲」，希冀法院對該
    等退撫條例相關規定形成違憲之確信，致原處分失其法律所
    據而當然違法並應撤銷，上訴人被繼承人劉耀華退休權益能
    得以回復被上訴人於107年7月1日前審定退休時所計算者。
    易言之，依上訴人所訴事實，並未指出原處分適用退撫條例
    有重要之違誤，亦無證據有待聲明或調查，法律上主要爭議
    即係原處分所適用之退撫條例有無牴觸憲法。惟退撫條例是
    否違憲爭議，於訴訟繫屬中既經司法院釋字第783號闡釋明
    確，宣告上開規定均未牴觸憲法，而此解釋之效力拘束全國
    機關及人民，稽之前揭說明，本件之訴，依上訴人所訴事實
    ，於法律上乃屬顯無理由(原判決第6-7頁)。是原審以上訴
    人之訴在法律上顯然不能獲得勝訴，因而以顯無理由予以駁
    回，於法並無不合。上訴理由主張釋字第781號至第783號解
    釋有諸多違誤，原判決未就原處分違反行政程序法第110條
    第3項、法律保留原則、公務員制度性保障、法律不溯及既
    往原則、信賴保護原則及比例原則等各項爭點逐一實質審理
    ，且未敘明上訴人主張不可採之理由，而有判決理由不備之
    違法云云，核不足採。　
　㈣觀諸釋字第783號解釋意旨，可知退休人員經審定後之月退休
    金，係建構於繼續性法律關係，調降退休所得係政府為確保
    退撫制度永續發展，保障退休人員老年經濟生活安全，經檢
    討原有退休制度不合宜之處，並參酌當前世界先進國家公部
    門退休改革方案，分階段改革，新制度係短程改革之作為，
    旨在檢討現行制度，期以達成退撫基金用盡年限延後之現階
    段改革效益，解決急迫財務危機。而新法第37條第5項亦明
    文規定：「本條例施行前退休生效者，應按本條例施行時之
    待遇標準，依前4項規定重新計算每月退休所得……」故被上
    訴人依新法規定作成原處分，就新法施行後之每月退休所得
    重新計算，並非廢止前退休之審定，亦非廢止所計算於舊法
    時期之前退休審定處分，顯無行政程序法關於廢止或撤銷行
    政處分等規定之適用。是以，上訴意旨主張：前退休審定處
    分仍具存續力，被上訴人作成原處分牴觸其存續力已違反行
    政程序法第110條第3項規定云云，顯與新法之明文規定及解
    釋意旨背道而馳，無可採取。
  ㈤被上訴人雖於107年7月1日以前（即新法未生規制效力之前）
    即作成原處分，但處分之規制效力係針對本件上訴人之退休
    總年資及退休等級，重新計算「其自107年7月1日以後」之
    「（在新法有效實施後未來）每月退休所得」。而非依「10
    7年7月1日以前之事實狀態」，而為「其每月退休所得」規
    制效力之諭知。是以被上訴人乃是在預計新法已通過，將於
    107年7月1日實施，實施後未來法律效果已可預期之情況下
    ，而在107年7月1日以前，針對未來事實而為法律適用，將
    新法預期所生之法律效果，透過原處分予以具體化，讓上訴
    人預先得知，以為應變。是其認事用法之規制內容完全與舊
    法無涉，亦無違反舊法之情形，上訴意旨主張原處分有違反
    法律保留原則，原審有判決不適用法令及判決理由矛盾之違
    誤云云，自難成立。
  ㈥綜上所述，原判決將訴願決定及原處分均予維持，駁回上訴
    人在原審之訴，並無判決不適用法規、判決不備理由等違背
    法令情事。上訴論旨，仍執前詞，指摘原判決違背法令，求
    予廢棄，為無理由，應予駁回。
據上論結，本件上訴為無理由，依行政訴訟法第236條之2第3項
、第255條第1項、第98條第1項前段，判決如主文。　　
中　　華　　民　　國　　111 　年　　8 　　月　  18  　日
　　　　　　　　　　臺北高等行政法院第三庭
                          　　審判長法  官　楊  得  君　
                             　　　 法  官　彭  康  凡
                            　 　　 法  官　周  泰  德　
上為正本係照原本作成。
不得上訴。 
中　　華　　民　　國　　111 　年　　8 　　月　　18　　日
　　　　　　　　　　　　　　　　　　書記官　徐  偉  倫